臺灣臺中地方法院民事判決　九十年度簡上字第三一八號
　　上　訴　人　乙○○
　　被　上訴人　甲○○
右當事人間請求履行契約事件，上訴人對於中華民國九十年七月十二日本院沙鹿簡易庭九十
年度沙簡字第三０二號第一審判決提起上訴，本院判決如左：
    主      文
原判決廢棄。
被上訴人在第一審之訴駁回。
第一、二審訴訟費用由被上訴人負擔。
    事      實
甲、上訴人方面：
一、聲明：求為判決如主文所示。
二、陳述：除與原審判決書所載者相同茲予引用外，補稱：
（一）上訴人於原審提出兩造與訴外人郭敬一等人於民國（下同）八十八年十二月二十六日
      所立之協議書，主張上訴人同意將坐落台中縣大甲鎮○○路二三之一號土地（下稱系
      爭土地）持分六分之一讓與被上訴人云云，按系爭土地為上訴人所有，被上訴人本無
      權取得，縱雙方立有協議，表示上訴人願將所有土地持分六分之一贈與，然上訴人業
      依民法第四百零八條第一項規定於九十年九月十二日以台中二八支郵局第五二０號存
      證信函通知表示撤銷系爭土地之贈與，被上訴人已無權請求所有權移轉登記。
（二）私有農地之移轉，其承受人以能自耕者為限，並不得移轉為共有，但因繼承而移轉者
      ，得為共有；違反前項規定者，其所有權之移轉無效；此為原土地法第三十條所明定
      ，原農業發展條例第三十條前段亦規定：「每宗耕地不得分耕或移轉為共有」等語，
      按系爭土地為上訴人於八十八年八月十八日以買賣為原因自前手杜育民處取得，該地
      為農地，依協議當時法令規定耕地不得共有，且承受人必須有自耕能力之人，而被上
      訴人從事電子業，並無自耕能力，故該協議書已因違反法律規定而無效，無效之法律
      行為自始無效，並不因其後法律之變更而受影響，被上訴人據無效之協議書提起本件
      請求，於法未合。
三、證據：除援用原審之立證方法外，補提出台中二八支郵局第五二０號存證信函影本一件
          、地籍圖謄本一件、土地登記謄本二件、台中縣大甲鎮都市計畫使用分區（或公
          共設施用地）證明書一件為證。
乙、被上訴人方面：
一、聲明：求為判決駁回上訴。
二、陳述：除與原審判決書所載者相同茲予引用外，補稱：
（一）被上訴人係因承繼已死亡之叔叔郭村義之香火，故亦有六分之一之權利，當初要登記
      在上訴人名下時，即已表明上訴人之六個兄弟均有權利，故才會分成六份，而當初亦
      係因同意分被上訴人一份，所以訴外人即被上訴人之父始會同意負擔奉養被上訴人祖
      母郭陳菊貴部分之費用三分之二。
（二）上訴人主張要撤銷贈與，但立有字據之贈與契約，依法不得片面撤銷的。
（三）被上訴人過去都是農忙時才去田裡工作，平常則是從事機械修理（已從事八年），簽
      協議書時，被上訴人有要求馬上辦理過戶，但代書說他寫的就有法律效力才未辦理過
      戶，當時代書說因法律規定不能增加共有人，所以沒有辦法馬上辦過戶，我們大家都
      同意等到可以過戶時再辦過戶，且系爭土地係遺產，並無被上訴人是否有自耕能力限
      制之問題。
三、證據：除援用原審之立證方法外，補提同意書影本一件為證，並聲請訊問證人林燕壁、
          王煋泭。
    理      由
一、本件被上訴人起訴主張：其於八十八年十二月二十六日與上訴人及訴外人郭敬一、許玉
    雲、郭義雄及郭茂榮等人達成協議，上訴人同意將其所有之系爭土地、地目田、面積一
    二四六．六七平方公尺之所有權，移轉應有部分六分之一給被上訴人，詎上訴人未依約
    履行，爰依協議書約定之契約法律關係訴請上訴人履行等語；上訴人則以：系爭土地係
    上訴人與被上訴人之父郭茂榮原向訴外人杜育民依三七五減租條例承租之土地，嗣租佃
    雙方同意解除租約，由上訴人取得系爭土地，該地並非繼承而來，上訴人提出協議書主
    張有權利，應無理由，且縱雙方立有協議，表示上訴人願將所有土地持分六分之一贈與
    ，然上訴人業依民法第四百零八條第一項規定於九十年九月十二日以台中二八支郵局第
    五二０號存證信函通知表示撤銷系爭土地之贈與，被上訴人已無權請求所有權移轉登記
    。次按私有農地之移轉，其承受人以能自耕者為限，並不得移轉為共有，違反前項規定
    者，其所有權之移轉無效；此為原土地法第三十條所明定，原農業發展條例第三十條前
    段亦規定：「每宗耕地不得分耕或移轉為共有」等語，按系爭土地為上訴人於八十八年
    八月十八日以買賣為原因自前手杜育民處取得，該地為農地，依協議當時法令規定耕地
    不得共有，且承受人必須有自耕能力之人，而被上訴人從事電子業，並無自耕能力，故
    該協議書已因違反法律規定而無效，無效之法律行為自始歸於無效，並不因其後法律之
    變更而受影響，被上訴人據無效之協議書提起本件請求，於法未合等語，資為抗辯。
二、經查：系爭土地上訴人之所有權為應有部分六分之五，兩造及訴外人郭敬一、許玉雲、
    郭茂榮、部義雄等人曾於八十八年十二月二十六日簽署協議書，協議書上約定就系爭土
    地每人可取得之權利為六分之一等語，業據被上訴人提出土地登記謄本一件及協議書影
    本一件為證，復經證人王星泭到庭證述無訛，並為兩造所不爭執，堪信為真實。
三、惟查：
（一）私有農地之移轉，其承受人以能自耕者為限，並不得移轉為共有，但因繼承而移轉者
      ，得為共有；違反前項規定者，其所有權之移轉無效；此為修正前土地法第三十條所
      明定，而修正前農業發展條例第三十條前段亦規定：「每宗耕地不得分耕或移轉為共
      有」等語，是在前開法律修正前，如由無自耕能力之人買受私有農地或係欲移轉為共
      有者，即係以不能之給付為契約標的，依民法第二百四十六條第一項前段規定，其契
      約應屬無效。
（二）按系爭土地其地目為田，且屬大甲都市計劃內之農業區等情，有土地登記謄本一件及
      台中縣大甲鎮都市計畫土地使用分區（或公期設施用地）證明書一件在卷可參，則系
      爭土地係屬農地（耕地），並無疑問。再者，被上訴人主張之契約（即協議書）之簽
      訂日期為八十八年十二月二十六日，均在土地法第三十條、農業發展條例第三十條於
      八十九年一月二十六日修正之前，自有修正前規定之適用，故而，兩造簽署前開協議
      書時，被上訴人如不具自耕能力或該契約內容係為移轉為共有者，即違反前開修正前
      之土地法第三十條、農業發展條例第三十條之規定。本件姑不論被上訴人係從事機械
      修理之行業，是否有自耕能力，已有疑問，而觀之前開兩造所簽署之協議書，其內容
      係要求將原本單獨登記在上訴人名下之系爭土地，將其應有部分之六分之五交由被上
      訴人及訴外人郭敬一、許玉雲、郭義雄及郭茂榮等人取得等情，亦有協議書影本一件
      在卷可參，足見該協議書係以將系爭土地移轉為共有為其目的，應甚明顯，則揆諸前
      開說明，應受修正前之土地法第三十條、農業發展條例第三十條之限制，而本件復未
      約定等到該項限制除去後始辦理移轉登記等情，復據證人王星泭到庭證述明確（見本
      院九十一年一月二十二日準備程序筆錄），被上訴人主張兩造有約定等到有以過戶時
      再辦理過戶云云，顯不是事實，不能相信是真實。是本件自係以不能之給付為契約標
      的，依民法第二百四十六條第一項前段規定，該契約應屬無效。
（三）又，本件上訴人係於八十八年八月十八日登記取得所有權，其取得之原因為買賣，並
      非繼承等情，有系爭土地之土地登記謄本一件附卷可憑，足見系爭土地並非上訴人之
      父之財產，自非遺產，應甚明確，被上訴人主張係遺產，不受不得移轉為共有之限制
      云云，與事實不符，應不足採信。
四、末按，本件被上訴人係依據前開兩造間之協議契約訴請上訴人履行契約，惟該契約因係
    以不能之給付為契約標的而為無效，業如前述，被上訴人自無從本於無效之契約對上訴
    人為請求，從而，其訴請上訴人應將系爭土地之所有權之應有部分六分之一移轉登記給
    伊，為無理由，不應准許。原判決為被上訴人勝訴之判決，尚有未洽，無可維持，上訴
    意旨指摘原判決為不當，求予廢棄，為有理由，應由本院廢棄改判如主文第二項所示。
五、又本件事證已明，兩造其餘攻擊及防禦方法，經審核結果，均不足以影響本判決之結果
    ，爰不一一論述，附予說明。
六、據上論結，本件上訴人之上訴為有理由，依民事訴訟法第四百三十六條之一第三項、第
    四百五十條、第七十八條，判決如主文。
中　　　華　　　民　　　國　　  九十一　　  年　　　三　　　月　　   十二　　 日
~B臺灣臺中地方法院民事第四庭
~B    審判長  法  官　張恩賜
~B            法　官　周靜秀
~B            法　官　李國增
右為正本係照原本作成。
本判決不得上訴。
中　　　華　　　民　　　國　　  九十一　　  年　　　三　　　月　　   十二　　 日
~B法院書記官
